臺灣臺北地方法院民事判決　　　　　　 95年度勞訴字第188號
原　　　告　戊○○
被　　　告　兆豐金融控股股份有限公司
兼法定代理人
　　　　　　酉○○
　　　　　　　　　　　　5樓
上　二　人
訴訟代理人　張清浩律師
複 代理 人　Ｉ○○
被　　　告　兆豐國際商業銀行股份有限公司
兼法定代理人
　　　　　　未○○
被　　　告　辛○○
　　　　　　午○○
上　四　人
訴訟代理人　林峻立律師
　　　　　　林雅芬律師
上　一　人
複 代理 人　許慧如律師
被　　　告　行政院勞工委員會
法定代理人　Ｇ○○
被　　　告　巳○○
兼 上二 人
訴訟代理人　乙○○
被　　　告　寅○
上　一　人
訴訟代理人　陳建中律師
　　　　　　李勝琛律師
　　　　　　翁松谷律師
被　　　告　台北市政府
法定代理人　Ａ○○
訴訟代理人　宙○○
被　　　告　子○○
上　一　人
訴訟代理人　Ｈ○○
被　　　告　癸○○
兼 上一 人
訴訟代理人　戌○○
被　　　告　法務部
上　一　人
法定代理人　壬○○
訴訟代理人　Ｃ○○
被　　　告　立法院
法定代理人　甲○○
被　　　告　丑○○
　　　　　　　　　　　　號
　　　　　　　　　　　就業處所：台北市○○○路○段122號
上　一　人
訴訟代理人　王展星律師
被　　　告　行政院
法定代理人　Ｂ○○
被　　　告　地○○
上　二　人
訴訟代理人　Ｄ○○
　　　　　　Ｆ○○
　　　　　　Ｊ○○
被　　　告　辰○○
上　一　人
訴訟代理人　王展星律師
複 代理 人　何叔孋律師
被　　　告　亥○○
被　　　告　丙○○
　　　　　　庚○
　　　　　　丁○○
上　三　人
訴訟代理人　Ｄ○○
　　　　　　Ｆ○○
　　　　　　Ｊ○○
被　　　告　卯○○
上　一　人
訴訟代理人　黃○○
　　　　　　宇○○
被　　　告　臺灣士林地方法院檢察署
法定代理人　Ｅ○○
上　一　人
訴訟代理人　玄○○
當事人間請求損害賠償等事件，經本院於中華民國96年10月23日
言詞辯論終結，判決如下：
    主      文
原告之訴及其假執行之聲請均駁回。
訴訟費用由原告負擔。
    事實及理由
甲、程序方面：
一、本件被告子○○、立法院、亥○○、臺灣士林地方法院檢察
    署經合法通知，未於最後言詞辯論期日到場，核無民事訴訟
    法第三百八十六條所列各款情形，應依原告之聲請，由其對
    被告子○○、立法院、亥○○、臺灣士林地方法院檢察署部
    分一造辯論而為判決。
二、再者，被告台北市政府法定代理人原為被告子○○，嗣於訴
    訟繫屬後變更為Ａ○○，新法定代理人Ａ○○遂於民國96年
    2 月14日提出書狀聲明承受訴訟（見本院卷三第114 頁）；
    另被告行政院法定代理人原為被告地○○，嗣於訴訟繫屬後
    變更為Ｂ○○，新法定代理人Ｂ○○遂於96年7 月9 日提出
    書狀聲明承受訴訟（見本院卷三第168 頁）；又被告臺灣士
    林地方法院檢察署法定代理人原為吳陳鐶，嗣於訴訟繫屬後
    變更為Ｅ○○，新法定代理人Ｅ○○遂於96年8 月21日提出
    書狀聲明承受訴訟（見本院卷四第27、28頁）；而被告行政
    院勞工委員會法定代理人原為己○○，嗣於訴訟繫屬後則變
    更為Ｇ○○，新法定代理人Ｇ○○遂於96年8 月27日提出書
    狀聲明承受訴訟（見本院卷四第33至36頁）。以上各節經核
    均與民事訴訟法第一百七十條、第一百七十五條第一項、第
    一百七十六條規定相符，應予准許。
三、按「原告於判決確定前，得撤回訴之全部或一部，但被告已
    為本案之言詞辯論者，應得其同意。」、「訴之撤回，被告
    於期日到場，未為同意與否之表示者，自該期日起，其未於
    期日到場或係以書狀撤回者，自前項筆錄或撤回書狀送達之
    日起，十日內未提出異議者，視為同意撤回。」，再者，「
    訴經撤回者，視同未起訴」，民事訴訟法第二百六十二條第
    一項、第四項及第二百六十三條第一項前段分別定有明文。
    本件訴訟繫屬時之原告有台北市兆豐金融控股股份有限公司
    產業工會（下簡稱兆豐金控工會）、戊○○二人；嗣原告兆
    豐金控工會於96年1 月15日以書狀撤回其該部分之起訴（見
    本院卷二第198 頁），經本院將該書狀繕本送達被告後，被
    告並未於法定期間內就此提出異議，且原告更於本院96年7
    月31日言詞辯論期日陳稱：「本件原告只有戊○○，對於兆
    豐金融控股股份有限公司產業工會撤回不合法，但因為與原
    告戊○○權利無關，所以由相關人員另案處理。」等語（見
    本院卷三第190 頁），肯認本件訴訟原告僅有戊○○一人，
    故兆豐金控工會撤回起訴部分，業生效力，視同未起訴，併
    予敘明。
四、次按，依國家賠償法第十條、第十一條規定，請求國家機關
    為損害賠償時，應先以書面向賠償義務機關請求之，必賠償
    義務機關拒絕賠償，或自提出請求之日起逾三十日不開始協
    議，或自開始協議之日起逾六十日協議不成立時，請求權人
    始得提起損害賠償之訴（最高法院85年度台上字第2552號、
    85年度台上字第1556號參照）；而依國家賠償法第二條第二
    項請求損害賠償者，以該公務員所屬機關為賠償義務機關，
    國家賠償法第九條亦有明文。前述國家賠償法所定書面向義
    務機關請求程序，乃訴權存在必備之要件，若原告未先依此
    規定向賠償義務機關以書面請求，即逕行向法院提起損害賠
    償之訴，法院即應依民事訴訟法第二百四十九條第一項第六
    款規定，以起訴不備其他要件裁定駁回其訴（參最高法院95
    年度台上字第1673號判決）。經查：
  1.原告本於民法第一百八十六條、國家賠償法第二條規定，請
    求被告行政院勞工委員會、台北市政府、法務部、立法院、
    臺灣士林地方法院檢察署負國家賠償責任，業已在起訴前以
    書面向此等賠償義務機關請求，經拒絕在案等節，有原告提
    出之函文在卷可稽（見本院卷一第30、34頁），合於前開國
    家賠償法之規定，其此部分之起訴為合法，先予敘明。
  2.至於原告訴請被告財政部、臺灣士林地方法院負國家賠償之
    損害賠償責任部分，未據其提出書面賠償請求之證明，揆諸
    前開說明，其此部分之訴自屬不合法，由本院另以裁定駁回
    之。
乙、得心證之理由：
一、原告起訴主張略以：
  (一)就被告兆豐金融控股股份有限公司、酉○○、兆豐國際商業
    銀行股份有限公司、未○○、辛○○、午○○等六人部分：
  1.訴外人中國國際商業銀行股份有限公司於95年8 月21日因合
    併更名為兆豐國際商業銀行股份有限公司（下稱兆豐商業銀
    行），其資產及盈餘全部歸被告兆豐金融控股股份有限公司
    （簡稱兆豐金控公司）承受，故被告兆豐商業銀行、兆豐金
    控公司自應承受中國國際商業銀行股份有限公司之權利義務
    。原告前擔任兆豐金控工會理事長，因反對資方片面調降員
    工特別休假日數及下午5 時10分至5 時40分延長工作時間卻
    未給付加班費等原因，遭被告兆豐金控公司等六人於87 年3
    月24日捏造罪名，以原告散發信函、傳真方式，會脅、侮辱
    及任意攻詰其他職員為由，對原告處以記過二次。惟被告兆
    豐金控公司等六人至今仍找不出記過處分理由對造當事人，
    使原告受誹謗罪判刑道歉。原告更因此記過處分致87年考績
    由甲等變為乙等，考績獎金亦因此減半個月薪資額即新台幣
    （下同）54,039元（原告90年10月前月薪為108,079 元）。
  2.又原告自89年8 月起擔任工會常務理事，除仍繼續反對資方
    片面調降特別休假日數及未給加班費等事外，另因對外陳情
    抗議再於90年9 月28日遭資方以原告散發不實文宣及對首長
    同仁濫提民刑訴訟為由，記大過降一級，原告因此記過降級
    處分而致91年度薪資減少525,733 元，甚者，受有五年度薪
    資損失2,600,000 元。此外，原告月薪遭降級後，由原領之
    108,079 元減為90,364元，每月遭減薪17,715元，再加計短
    少之年終獎金、考績獎金、績效獎金，總計原告退休時將少
    領約1,466,802 元之退休金。
  3.再者，被告兆豐金控公司等資方經營階層即被告酉○○、辛○○、未○○、午○○違反工會法第三十五條第二項規定，
    不准身為工會理事長之原告請公假駐會辦公及理監事會務假
    ，且袒護縱容被告兆豐商業銀行前身之中國國際商銀天母分
    行經理以違法犯罪手段封殺兆豐金控工會、欺壓工會理事長
    ，將原告所請會務假全部改成事假或特別休假，因此扣除考
    勤獎金或扣薪約30,000元，蓋原告於93年、95年部分日數係
    請休假，94年度則全部請休假處理會務。
  4.原告最近五年考績為丙、乙、乙、乙、乙等，考績獎金因此
    被減各一個月（丙等）、零點七五個月（乙等）等，績效獎
    金因此損失達約970,000 元。
  5.以上原告之受侵害之權利、損害數額合計為5,592,535 元，
    以整數計，僅聲明請求4,000,000 元，被告兆豐金控公司等
    資方六人違反工會法第三十五條規定，應依侵權行為、不當
    得利之法律關係，及依民法第一百八十四條、第一百八十五
    條、第一百八十八條、第一百七十九條、第一百八十二條、
    第一百八十三條規定，對原告負侵權行為連帶損害賠償責任
    或連帶返還不當得利之利益。
  (二)被告行政院勞工委員會、寅○、巳○○、乙○○部分：
  1.原告自90年12月28日起至95年3 月31日止，共向被告兆豐金
    控公司資方等遞出九次陳情書，副本均送時任被告行政院勞
    工委員會主委之被告寅○，並向行政院勞工委員會勞動條件
    處長即被告巳○○面陳資方違反工會法第三十五條第一項之
    情，但均遭被告行政院勞工委員會敷衍搪塞袒護縱容資方違
    法欺壓工會幹部。被告行政院勞工委員會並於92年8 月4 日
    製作勞資一字第0920043091號函，供被告酉○○作為封殺工
    會之藉口。被告行政院勞工委員會代表即被告乙○○則於93
    年2 月20日高明見立法委員召開協調會時，表示兆豐金控工
    會並非合法工會。
  2.原告以工會理事長身分向前台北市市長即被告子○○遞送二
    次陳情書、及向監察院遞送七次陳情書，副本亦送被告行政
    院勞工委員會，兆豐金控工會議多次發函向被告勞工委員會
    投訴資方違法封殺工會，但均遭該會將問題踢給被告台北市
    政府。原告於94年6 月8 日向被告行政院勞工委員會陳情，
    要求依法處理工會問題，卻置之不理。
  3.足認被告行政院勞工委員會、寅○、巳○○、乙○○怠職袒
    護縱容資方以違法或犯罪手段封殺兆豐金控工會、欺壓工會
    理事長即原告，致原告權益嚴重受損，原告得依民法第一百
    八十六條第一項及國家賠償法第二條第一、二項規定，請求
    上述被告負連帶損害賠償責任。
  (三)被告台北市政府、子○○、癸○○、戌○○部分（原告訴請
    被告申○○、天○○賠償部分，另由本院以其起訴不合法裁
    定駁回）：
  1.原告自90年12月28日起至95年3 月31日止遞給被告兆豐金控
    公司等資方九次陳情書，副本亦送當時台北市政府勞工局長
    申○○，並向局長面陳資方違法工會法第三十五條第一項規
    定之情。被告戌○○科長、子○○曾承諾將解決原告所陳工
    會問題，但原告二年多來，多次就工會會務假問題發給監察
    院七次陳情書，及向被告子○○市長遞送二次陳情書，惟嗣
    後被告台北市政府僅曾於93年11月18日發函要求資方應依工
    會法第三十五條規定給假後，顯係採踢皮球方式，袒護縱容
    資方違法欺壓工會幹部即原告。另被告戌○○科長於95年9
    月2 日至中國國際商銀天母分行時，曾向原告承諾一個月內
    解決兆豐金控工會會務假問題；且被告子○○前市長於95年
    10 月7日與金融業務工會幹部座談會上，亦公開承諾會儘快
    解決此項問題。但於94年中，被告乙○○科長、戌○○科長
    卻又違法主張金控工會為不合法不再核准設立，明顯違反工
    會法規。
  2.據此，被告台北市政府、子○○、癸○○、戌○○怠職袒護
    縱容資方以違法犯罪手段封殺兆豐金控工會、欺壓工會理事
    長，侵害原告權益，依民法第一百八十六條第一項及國家賠
    償法第二條第一、二項規定應就原告所受損害負連帶賠償責
    任。
  (四)被告法務部於93年7 月13日法律字第0930024666號函中強詞
    奪理，違法解釋資方雖違反工會法第三十五條、第三十六條
    、第三十七條規定，但卻不能依同法第五十七條規定處罰，
    致勞委會及勞工局依上開解釋函，避不對資方開罰。是被告
    法務部曲解法律，以供勞委會、台北市勞工局背信怠職，袒
    護縱容資方繼續以違法或犯罪手段封殺兆豐金控工會、欺壓
    理事長，亦應依民法第一百八十六條第一項及國家賠償法第
    二條第一、二項規定負連帶損害賠償責任。
  (五)設若被告法務部93年7 月13日法律字第0930024666號函，非
    屬曲解法律，則屬被告立法院立法怠惰立法不周，陷害原告
    誤信法律，以擔任工會幹部替勞工仗義執言，致慘遭資方修
    理，嚴重損害原告權益，應依民法第一百八十六條第一項及
    國家賠償法第二條第一、二項規定負連帶損害賠償責任。
  (六)被告丑○○、行政院、地○○、辰○○、亥○○、丙○○、
    庚○、丁○○、卯○○等九人部分：
  1.原告自90年12月28日起至95年3 月31日止給被告資方九次陳
    情書，及另以兆豐金控工會理事長名義發給監察院一次陳情
    書、被告子○○計二次陳情書，副本亦均有給被告丑○○等
    九人，惟此等被告卻將問題以敷衍手法轉交其他單位。又被
    告資方經營階層即被告酉○○、辛○○、未○○及午○○等
    人，均直接或間接透過總統經由行政院、財政部所派任監督
    ，顯見，被告丑○○總統等十人涉嫌怠職袒護縱容資方繼續
    以違法或犯罪手段封殺兆豐金控工會、欺壓理事長原告，致
    原告權益受損嚴重。
  2.為此，爰依民法一百八十六條第一項及國家賠償法第二條第
    一、二項規定，請求上列被告等九人應就原告所受損害負連
    帶賠償責任。
  (七)被告臺灣士林地方法院檢察署部分：
  1.訴外人中國商銀天母分行經理廖瑞令常以恐嚇辱罵方式對付
    原告，雖原告於93年10月15日錄音取得廖瑞令恐嚇辱罵內容
    ，就此提出告訴，嗣改提自訴，廖瑞令固然經法院判刑，但
    判決內容不公；甚者，廖瑞令於93年12月6 日搶奪傷人、妨
    害自由。經原告向被告臺灣士林地方法院檢察署提出告訴，
    經分案予同一檢察官，再經被告臺灣士林地方法院以94年度
    易字第552 號判決，惟該判決文中刻意而不提廖瑞令犯罪動
    機是為替資方封殺兆豐金控工會工會、欺壓理事長，更避而
    不提其犯罪後毫無歉意且強詞狡辯之情事，足認原告合理懷
    疑承審
    法官受到黨政關說判案不公。嗣廖瑞令再於94年8 月11日、
    94年9 月8 日侮辱誹謗原告，經原告於不同日期提起出誹謗
    告訴，竟又與前兩案相同，以95年度偵字第4879號、第5806
    號分案予同一檢察官，而承辦檢察官竟接受廖瑞令所提供三
    位中國商銀員工之偽證及偽造之93年9 月22日兆豐金控工會
    理事會議記錄，據以強詞奪理，而使廖瑞令獲不起訴處分，
    顯見被告臺灣士林地方法院檢察署辦案不公。
  2.因此，被告臺灣士林地方法院檢察署所屬檢察官辦案非常不
    公，致天母分行經理廖瑞令得繼續以違法犯罪手段封殺兆豐
    金控工會、欺壓工會理事長原告，是依民法第一百八十六條
    第一項及國家賠償法第二條規定，應就原告所受損害負連帶
    賠償責任。
  (八)並聲明：
  1.被告應連帶給付原告4,000,000 元，及自起訴狀繕本送達翌
    日起至清償日止，按年息5 ﹪計算之利息。
  2.願供擔保以代釋明，請准宣告假執行。
二、被告方面：
  (一)被告兆豐金控公司、酉○○則抗辯：
  1.原告應係受僱於被告兆豐商業銀行合併前之中國國際商銀銀
    行，與被告兆豐金控公司間並無僱傭契約關係，自無由請求
    被告兆豐金控公司、酉○○賠償短付薪資等損害或返還利益
    。
  2.兆豐金控工會成員並未有受僱於被告兆豐金控公司之勞工，
    依工會法第六條規定，自屬未合法成立，原告自無從依工會
    法第三十五條第二項規定要求被告兆豐金控公司給與駐會辦
    公、會務假等權。
  3.並聲明：原告之訴及假執行聲請均駁回。
  (二)被告兆豐商業銀行、蔡友財、辛○○、午○○則抗辯：原告
    所為主張與事實不符，且就其主張是否該當請求權基礎之要
    件均未說明，更未舉證證明，所述為無理由等語。並聲明：
    原告之訴及假執行之聲請均駁回；如受不利判決，願供擔保
    以代釋明，請准宣告免為假執行。
  (三)被告行政院勞工委員會、寅○、巳○○、乙○○則抗辯：
  1.被告行政院勞工委員會等四人就原告所述其曾遞送之陳情書
    副本不予處理或轉請被告台北市政府處理、或對原告主張兆
    豐金控工會為合法工會未予認同等情，均非屬於行使公權力
    之行為，且亦無任何不法之故意違背對其應執行職務之行為
    存在，況原告並未證明其權益受有侵害及損失，所為主張自
    屬無據。
  2.又兆豐金控工會之組織及登記事項，係屬勞資關係業務，依
    工會法第三條、第九條及地方制度法第十八條、第十九條規
    定，係屬直轄市政府即被告台北市政府之職權，非被告行政
    院勞工委員會權責。準此，被告行政院勞工委員會將原告陳
    情書轉送被告台北市政府下轄勞工局，於法並無違誤。
  3.並聲明：原告之訴及假執行之聲請均駁回，如受不利判決願
    供擔保，請准宣告免為假執行。
  (四)被告台北市政府、癸○○、戌○○則以：
  1.兆豐金控工會既經合法程序籌組工會，被告台北市政府依法
    於92年3 月30日核發工會立案證明書，嗣於95年5 月26日以
    府勞一字第09533463300 號函請兆豐金控工會改選理、監事
    ，並將結果暨相關記錄送核，莫不積極輔導該工會順利正常
    運作，核無濫發工會立案證書及理事長當選證書，更無封殺
    、打壓工會之情。
  2.又被告台北市政府基於輔導工會之立場，從無袒護縱容資方
    違法封殺工會、欺壓工會幹部之事實，且原告歷次就工會法
    第三十五條第二項規定要求資方給予全日會務假，被告亦多
    次函文行政院勞工委員會、事業單位釐清事實與法律之見解
    ，並於93年11月18日認定事業單位違反工會法規定時，即請
    事業單位依法作為給予會務假，惟事業單位並未依法辦理，
    但因欠缺裁處機制，無法執行。另兆豐金控工會自成立迄今
    運作正常。故被告台北市政府並無縱容不法、避不解決問題
    、怠忽職守，而致原告權受損之情。
  3.並聲明：原告之訴及假執行聲請均駁回；如受不利判決，願
    供擔保以代釋明，請准宣告免為假執行。
  (五)被告子○○未於最後言詞辯論期日到場，惟據其前到場所為
    聲明及陳述則抗辯：兆豐金控工會係經合法程序籌組之工會
    ，被告子○○並無濫發工會立案證書及理事長當選證書之情
    事；其餘抗辯則與被告台北市政府相同等語。並聲明：原告
    之訴及假執行之聲請均駁回；如受不利判決，願供擔保以代
    釋明，請准宣告免為假執行。
  (六)被告法務部則抗辯：其於93年7 月13日函文中所為之解釋，
    並非行使公權力之行為，更無不法，又被告法務部係職掌行
    政院所屬各機關之法規諮商事務，於法規適用發生疑義時，
    提供法律諮詢意見，以供參考，就被告行政院勞工委員會來
    函諮商有關工會法第五十七條及第三十五條至三十七條規定
    之適用疑義，被告法務部提供法律研析意見，縱該函意見內
    容或有不同意見者，亦不得為有違背職務之不法行為，或與
    原告所受損害間有因果關係存在等語。並聲明：原告之訴及
    假執行之聲請均駁回；如受不利判決，願供擔保以代釋明，
    請准宣告免為假執行。
  (七)被告行政院、地○○則抗辯：其等係依法執行公務，並無怠
    職袒護縱容資方以違法手段或犯罪手段封殺兆豐金控工會、
    欺壓工會幹部之違法情事，而原告所提出之陳情書，係由相
    關單位依照實際情形，參酌相關法令回覆或函請兆豐金控財
    政部公股代表參處，亦非屬怠忽職守等語。並聲明：原告之
    訴及假執行之聲請均駁回；如受不利判決，願供擔保以代釋
    明，請准宣告免為假執行。
  (八)被告丙○○、庚○、丁○○則抗辯：其等係依法執行公務，
    並無怠職袒護縱容資方以違法手段或犯罪手段封殺兆豐金控
    工會、欺壓工會幹部之違法情事，而原告所提出之陳情書，
    係由相關單位依照實際情形，參酌相關法令回覆或函請兆豐
    金控財政部公股代表參處，亦非屬怠忽職守等語。並聲明：
    原告之訴及假執行之聲請均駁回；如受不利判決，願供擔保
    以代釋明，請准宣告免為假執行。
  (九)被告卯○○則以：其現職為行政院金融監督管理委員會銀行
    局局長，係負責金融監理事項，而依原告陳情工會法第三十
    五條第二項規定等事項，係屬被告台北市政府、行政院勞工
    委員會權責，被告卯○○移請被告行政院勞工委員會處理並
    副知原告，並無不當等語。並聲明：原告之訴及假執行之聲
    請均駁回，如受不利判決願供擔保，請准宣告免為假執行。
  (十)被告丑○○、辰○○則抗辯：原告陳情內容屬於其與被告兆
    豐商業銀行間勞資爭議事項，本應依勞資爭議處理法規定向
    主管機關即被告台北市政府申請調解，而非直接向上級機關
    陳情；至於工會問題部分則屬被告台北市政府權責，被告將
    原告陳情送請有權管轄機關即被告台北市政府處理，並無違
    法之處等語。並聲明：原告之訴及假執行之聲請均駁回；如
    受不利判決，願供擔保以代釋明，請准宣告免為假執行。
  (十一)被告臺灣士林地方法院檢察署未於最後言詞辯論期日到場，
    惟據其前期日到場所為聲明及陳述則抗辯：其就原告所提刑
    事告訴均依分案規則交由檢察官偵辦，並無枉法失職之處，
    亦無故意或過失可言等語。並聲明：原告之訴及假執行之聲
    請均駁回；如受不利判決，願供擔保以代釋明，請准宣告免
    為假執行。
  (十二)被告立法院、亥○○未於言詞辯論期日到場，亦未提出書狀
    作何聲明或陳述。
三、首先，就原告本於侵權行為及不當得利之法律關係，請求被
    告兆豐商業銀行、兆豐金控公司、酉○○、未○○、辛○○
    、午○○等六人給付部分：
  (一)依民法第一百八十四條規定：「因故意或過失，不法侵害他
    人之權利者，負損害賠償責任。故意以背於善良風俗之方法
    ，加損害於他人者亦同。違反保護他人之法律，致生損害於
    他人者，負賠償責任。但能證明其行為無過失者，不在此限
    。」，蓋一般侵權行為所發生之損害賠償請求權，主觀上應
    具備責任能力、責任條件（故意、過失），而客觀上則須有
    不法之加害行為及致被害人受損害，且不法加害行為與損害
    間復須有因果關係存在，始該當於一般侵權行為之構成要件
    。而所謂過失，係指行為人雖非故意，但按其情節，應注意
    、能注意而不注意，或對於侵權行為之事實，雖預見其發生
    ，而確信其不發生者而言；乃行為人未盡其所負之注意義務
    而言。若其行為並無故意或過失，或其行為與損害之間無相
    當因果關係者，均無令負侵權行為損害賠償責任之可言（最
    高法院87年度台上字第78號判決意旨參照）。末依民事訴訟
    法第二百七十七條前段規定，主張對造應負侵權行為責任者
    ，應就對造之有故意或過失負舉證責任，最高法院著有58年
    台上字第1421號判例可資參照。
  (二)經查，原告前受僱於中國國際商業銀行之事實，為兩造所不
    爭執，復有人事通知、薪資單在卷可稽（見本院卷一第12、
    16頁）。又中國國際商業銀行嗣於95年8 月21日因合併更名
    為兆豐國際商業銀行股份有限公司，亦經原告自陳甚詳，為
    被告兆豐商業銀行所未予爭執者，故原告與中國國際商業銀
    行間之僱傭契約關係，應由被告兆豐商業銀行概括承受，應
    可認定（公司法第七十五條規定）。
  (三)原告主張其受雇主中國國際商業銀行於87年3 月24日捏造罪
    名，以原告散發信函、傳真方式，會脅、侮辱及任意攻詰其
    他職員為由記過二次；再於90年9 月28日遭雇主以原告散發
    不實文宣及對首長同仁濫提民刑訴訟為由，記大過降一級等
    事實，業據其提出人事通知為證（見本院卷一第12頁、第16
    頁背面）；被告兆豐商業銀行等六人對確有上開曾行使懲戒
    權事實之存在，既未予爭執，而原告又否認被告兆豐商業銀
    行所為懲戒處分效力，則關於原告具有懲戒事由及受懲戒之
    正當性等，自應由雇主即被告兆豐商業銀行負舉證之責。惟
    查，被告兆豐商業銀行迄未就其得對原告施以懲戒處分之權
    源、原告有何該當於懲戒事由之行為等，詳為主張及舉證，
    是以，堪認原告所陳被告懲戒不實乙節，為可採信。
  (四)然而，原告主張其因前述懲戒處分而受有薪資及獎金、退休
    金短少之損害，概屬於雇主即被告兆豐商業銀行應負債務不
    履行損害賠償責任之範疇，但非謂債務人即雇主被告兆豐商
    業銀行因此必然應對原告負侵權行為之損害賠償責任；原告
    如認被告兆豐商業銀行對其另成立侵權行為，仍應就所主張
    之侵權行為負舉證責任。
  (五)次查，原告固然主張被告兆豐金控公司、兆豐商業銀行及其
    管理階層即被告酉○○、辛○○、未○○、午○○，曾給予
    原告非常不利待遇，更否認兆豐金控工會立案證書及理事長
    當選證書，藉由捏造罪名對原告予以記過處分，同時封殺兆
    豐金控工會，不准兆豐金控工會理事長原告戊○○公假駐會
    辦公及理監事會務假，並袒護中國商銀天母分行經理以違法
    犯罪手段欺壓原告，致原告損失薪資、考勤獎金、績效獎金
    及少領退休金，明顯侵害原告之權利，其等應負侵權行為連
    帶損害賠償之責等語。但觀諸原告所提人事通知、陳情書、
    存證信函、薪資單、綜合所得稅結算申報書、休假明細表、
    兆豐金控工會函、工會登記證書、交通銀行總管理處函、台
    北市人民團體職員當選證明書、協調會議記錄、剪報、中國
    國際商業銀行函、台北市政府函、調解會記錄（見本院卷一
    第12至28頁），概均屬於原告、兆豐金控工會與中國國際商
    業銀行等己方之意見陳述，該等陳情、陳述內容是否與事實
    相符，及被告兆豐商業銀行等六人有何濫用雇主懲戒權、人
    事管理權，或有何故意或過失不法加害行為等情形，俱未能
    就此等證據遽以認定，據此，難認被告兆豐商業銀行等六人
    有何該當於應負侵權行為連帶損害賠償責任之情事。原告主
    張被告兆豐商業銀行等六人應依侵權行為之法律關係負損害
    賠償責任，洵無足取。
  (六)至於原告另本於不當得利之法律關係，請求被告兆豐商業銀
    行等六人應返還所受之利益等情。惟依民法第一百七十九條
    第一項前段，無法律上之原因而受利益，致他人受損害者，
    應返還其利益。按不當得利之成立要件，必須無法律上之原
    因而受利益，致他人受損害，且該受利益與受損害之間有因
    果關係存在方可。卷查，縱認原告確實受有其所指述之損害
    5,592,535 元，惟被告兆豐商業銀行等六人並未因此而受有
    何利益，是原告主張被告兆豐商業銀行等六人應負不當得利
    之連帶返還責任，即屬無據。
四、其次，就原告本於民法第一百八十六條第一項、國家賠償法
    第二條規定請求被告行政院勞工委員會、寅○、巳○○、乙○○、台北市政府、子○○、癸○○、戌○○、法務部、立
    法院、丑○○、行政院、地○○、辰○○、亥○○、丙○○
    、庚○、丁○○、卯○○、士林地方法院檢察署負國家賠償
    責任部分：
  (一)按「公務員因故意違背對於第三人應執行之職務，致第三人
    受損害者，負賠償責任。其因過失者，以被害人不能依他項
    方法受賠償時為限，負其責任。前項情形，如被害人得依法
    律上之救濟方法，除去其損害，而因故意或過失不為之者，
    公務員不負賠償責任。」民法第一百八十六條固定有明文。
    其中關於公務員之過失責任，因國家賠償法已於70年7 月1
    日施行，並於該法第二條規定公務員之故意、過失責任，當
    事人已得依該法請求國家賠償，依民法第一百八十六條第一
    項後段之規定，當事人自不得向公務員主張過失侵權行為責
    任。
  (二)又法律規定之內容非僅屬授予國家機關推行公共事務之權限
    ，而其目的係為保護人民生命、身體及財產等法益，且法律
    對主管機關應執行職務行使公權力之事項規定明確，該管機
    關公務員依此規定對可得特定之人所負作為義務已無不作為
    之裁量餘地，倘因故意或過失怠於執行職務，致特定人之自
    由或權利遭受損害，被害人方得依國家賠償法第二條第二項
    後段，向國家請求損害賠償（大法官會議釋字第469 號解釋
    參照）。據此，上開公務員侵權行為之要件，除公務員主觀
    上應具備責任條件（故意、過失）外，客觀上尚須有違背對
    於第三人應執行職務之行為（不法行為），及致第三人有「
    損害」之發生，且該行為與損害間須有因果關係，始符公務
    員侵權行為損害賠償之要件。至於公務員怠於執行職務部分
    ，亦必須具備違法性，始構成國家賠償責任，換言之，公務
    員怠於執行職務應以其在法令上有積極作為之義務為前提。
  (三)被告行政院勞工委員會、寅○、巳○○、乙○○、丑○○、
    行政院、地○○、辰○○、亥○○、丙○○、庚○、丁○○
    、卯○○部分：
    原告雖主張被告行政院勞工委員會等人涉嫌怠職袒護縱容資
    方以違法或犯罪手段封殺兆豐金控工會、欺壓工會幹部，致
    原告權益嚴重受損等語，並提出陳情書、存證信函、兆豐金
    控工會函、行政院秘書處函、財政部函、監察院函、行政院
    金融監督管理委員會銀行局函以佐（見本院卷一第13、27至
    30頁、第35至37頁）。但查，觀諸原告陳情內容，概屬於其
    與被告兆豐商業銀行、兆豐金控公司、酉○○、未○○、辛○○、午○○等六人間，就原告得否依工會法第三十五條規
    定為辦理工會會務請公假一事所生相關勞動契約關係間爭議
    ，包括前述遭雇主即被告兆豐商業銀行處以記過降級等懲戒
    處分等情在內。而依勞動基準法第四條、勞資爭議處理法第
    三條、工會法第三條規定，此等勞資及工會相關爭議之主管
    機關，為兆豐金控工會所在之直轄市政府即被告台北市政府
    ，是被告行政院勞工委員會等人，將原告之陳情書轉送被告
    台北市政府勞工局處理，依照行政事務分層負責處理之方式
    ，分交有權管轄或處理之機關單位負責，乃依法行政行為之
    表徵，尚難認為不法行為，更無所謂有何故意過失執行職務
    、或怠於執行職務可言。原告主張此等被告應負國家賠償、
    公務員侵權行為責任，應屬無據。
  (四)被告台北市政府、子○○、癸○○、戌○○部分：
    原告雖謂被告台北市政府等背信怠職袒護縱容資方以違法犯
    罪手段封殺兆豐金控工會、欺壓工會理事長事證非常明顯，
    原告權益嚴重受損云云。惟查，自原告所提出之相關陳情書
    、存證信函、剪報、兆豐金控工會函、台北市政府函以觀（
    見本院卷一第13至16頁、第25、31至34頁），被告台北市政
    府業已發給兆豐金控工會立案證明，並依工會法第三十五條
    規定發函要求被告兆豐金控公司、兆豐商業銀行應准原告會
    務假，足認被告台北市政府等人均有依法執行其職務，並未
    違背其應職行之職務或怠於執行職務。況原告並未能舉證證
    明被告台北市政府有袒護縱容資方違法之行為等相關事實，
    其訴請被告台北市政府等負國家賠償、公務員侵權行為責任
    ，亦不足採。
  (五)被告法務部部分：
    原告再陳稱：被告法務部於93年7 月13日所為法律字第0930
    024666號函中強詞奪理，違法解釋資方雖違反工會法第三十
    五條、第三十六條、第三十七條規定，但卻不能依同法第五
    十七條規定處罰，致被告行政院勞工委員會等依上開解釋函
    ，避不對資方開罰，嚴重損害原告權益等語（見本院卷一第
    33頁）。惟查，被告法務部以該函就工會法等規定之適用提
    供法律意見，乃係本於職權，對行政院所屬各該機關之法規
    諮商事務，於法規適用發生疑義時，提供法律諮詢意見，以
    供參考，並無違背職權之行為，難認故意不法。是原告主張
    被告法務部之行為具違法性，應負賠償責任，亦屬無據。
  (六)被告立法院部分：
    原告復主張被告立法院立法怠惰立法不周，陷害原告誤信法
    律，以擔任工會幹部替勞工仗義執言，致慘遭資方修理，嚴
    重損害原告損益等語。惟查，工會法就雇主違反同法第三十
    五條就工會幹部為辦理會務而請公假一事之規定，已於該法
    第五十七條再予規定得處以罰鍰，故被告立法院已本於職權
    為立法之行為，難認有何立法怠惰情事，更無故意不法之情
    形。是原告請求被告立法院負國家賠償責任，顯無足取。
  (七)被告臺灣士林地方法院檢察署部分：
    原告另陳稱：被告臺灣士林地方法院檢察署檢察官枉法失職
    ，致天母分行經理廖瑞令得繼續以違法犯罪手段封殺兆豐金
    控工會、欺壓工會理事長，造成原告權益受損等情。然依國
    家賠償法第十三條規定：「有審判或追訴職務之公務員，因
    執行職務侵害人民自由或權利，就其參與審判或追訴案件犯
    職務上之罪，經判決有罪確定者，適用本法規定。」，據查
    ，檢察官乃為職司追訴犯罪職務之公務員，被告臺灣士林地
    方法院檢察署檢察官既未有就其追訴案件犯職務上之罪，經
    判決有罪確定之情事存在，原告自不能僅依國家賠償法第二
    條第二項規定，請求該檢察官所隸屬機關即被告臺灣士林地
    方法院檢察署賠償其所受損害。是以，原告本於民法第一百
    八十六條、國家賠償法第二條規定而請求臺灣士林地方法院
    檢察署應負國家賠償責任乙節，洵無可採。
五、綜上所述，原告並未能舉證證明被告有何故意或過失之不法
    侵害行為存在，其請求被告負侵權行為、國家賠償之連帶損
    害賠償責任，及負不當得利返還責任，自無足採。從而，原
    告本於侵權行為、國家賠償及不當得利之法律關係，請求被
    告連帶給付4,000,000 元，及自起訴狀繕本送達翌日起至清
    償日止，按年息5 ﹪計算之利息，為無理由，應予駁回。其
    訴既經駁回，則假執行之聲請亦失所附麗，應併予駁回。
六、本件為判決之基礎已臻明確，兩造其餘之陳述及所提其他證
    據，經本院斟酌後，認為均於判決之結果無影響，亦與本案
    之爭點無涉，自無庸逐一論述，併此敘明。
丙、結論：原告之訴為無理由，並依民事訴訟法第三百八十五條
    第一項前段、第七十八條，判決如主文。
中　　華　　民　　國　　96　　年　　11　　月　　30　　日
                  勞工法庭  法  官  賴錦華
以上正本係照原本作成。
如對本判決上訴，須於判決送達後二十日之不變期間內，向本院
提出上訴狀。
中　　華　　民　　國　　96　　年　　12　　月　　3 　　日
                            書記官  林桂玉
